臺灣橋頭地方法院刑事判決　　　　　　110年度審軍訴字第1號
公　訴　人　臺灣橋頭地方檢察署檢察官
被　　　告　陳文霖


上列被告因偽造文書案件，經檢察官提起公訴（110年度偵字第1
0867號），嗣被告於準備程序中就被訴事實為有罪之陳述，經告
知簡式審判程序之旨，並聽取被告與檢察官之意見後，本院裁定
進行簡式審判程序，判決如下：
    主  文
丙○○公務員假借職務上之機會，故意犯行使偽造公文書罪，處
有期徒刑壹年壹月。扣案偽造之「五六四旅旅長甲○○」、「五
六四旅旅士官長乙○○」之職官章各壹個均沒收。緩刑貳年，並
應於本判決確定之翌日起壹年內，向指定之政府機關、政府機構
、行政法人、社區或其他符合公益目的之機構或團體，提供肆拾
貳小時之義務勞務及接受法治教育貳場次。緩刑期間付保護管束
。
    事  實
一、丙○○原為陸軍裝甲第五六四旅旅部連之油料補給士(業於
    民國110年4月1日退伍)，亦為依法令服務於國家所屬機關而
    具有法定職務權限之公務員，僅因對相關文書作業不熟悉，
    卻不思尋合法途徑解決，竟基於行使偽造公文書之犯意，先
    於109年10月上旬某日，未經部隊旅長甲○○、士官督導長
    乙○○之同意及授權，至高雄市路竹區文華堂印刷刻印店，
    委請不知情之店員，擅刻偽造有「五六四旅旅長甲○○」、
    「五六四旅旅士官長乙○○」文字之職官章各1枚，再於同
    年11月5日，在五六四旅天山營區內，偽造主旨為「呈旅辦
    室109年上半年獎勵建議案，請核示。」等內容之公文書簽
    呈(下簡稱「109年獎勵案簽呈」)，復將上述2枚偽造之職官
    章蓋印於前揭109年獎勵案簽呈，並蓋用自己之職官章，而
    將之拍照傳送予吳秉蒨，以此方式訛騙吳秉蒨已將109年獎
    勵案簽呈呈核完畢。嗣因吳秉蒨於109年12月4日將上述偽造
    之109年獎勵案簽呈照片傳送予五六四旅人事科上尉伍道駿
    確認，始覺有異，經憲兵指揮部高雄憲兵隊循線追緝，始悉
    全情。
二、案經憲兵指揮部高雄憲兵隊報告移送臺灣橋頭地方檢察署檢
    察官偵查起訴。
    理  由
一、本件被告丙○○所犯非為死刑、無期徒刑、最輕本刑為3年
    以上有期徒刑之罪或高等法院管轄之第一審案件，其於準備
    程序進行中，就被訴事實為有罪之陳述，經本院告知被告簡
    式審判程序之旨，並聽取當事人之意見後，裁定進行簡式審
    判程序，是本案之證據調查，依刑事訴訟法第273條之2規定
    ，不受同法第159條第1項、第161條之2、第161條之3、第16
    3條之1及第164條至第170條規定之限制。
二、上開犯罪事實，業據被告坦承不諱，核與證人吳秉蒨、伍道
    駿、乙○○、甲○○之證述相符，並有陸軍五六四旅案件查
    證報告、調查報告書、洽談紀要、被告之基本資料及經歷、
    教育、獎懲資料、偽造之109年獎勵案簽呈翻拍照片、憲兵
    指揮部鑑識中心鑑定書各1份等件在卷可稽，足認被告前揭
    任意性自白與事實相符，堪予採信。本案事證明確，被告上
    開犯行，洵堪認定，應依法論科。
三、論罪科刑：
  ㈠現役軍人非戰時犯陸海空軍刑法第44條至第46條及第76條第
    1項之罪者，依刑事訴訟法追訴、處罰，軍事審判法第1條第
    2項第1款定有明文。而陸海空軍刑法第76條第1項第4款規定
    ：「現役軍人犯刑法下列之罪者，除本法另有規定外，依各
    該規定處罰：…四、偽造文書印文罪章關於公文書、公印文
    之罪」。經查，被告自98年12月30日入伍，案發時為現役軍
    人，有陸軍裝甲五六四旅案件查證報告、被告個人兵籍基本
    資料及經歷資料附卷可查，是被告於本案行為時及發覺時均
    具現役軍人身分。故被告本件被訴刑法第216條、第211條之
    行使偽造公文書罪，既屬陸海空軍刑法第76條第1項第4款規
    定所列之罪，依軍事審判法第1條第2項第1款規定，本院即
    有審判權。
  ㈡陸海空軍刑法第3條規定：「現役軍人犯本法之罪後，喪失
    現役軍人身分者，仍適用本法處罰」。查被告為本件犯行時
    ，其身分為現役軍人，業如前述，雖現已非現役軍人之身分
    ，然其所犯係陸海空軍刑法之罪，依前揭規定，仍應適用陸
    海空軍刑法之規定處罰。
  ㈢按刑法第218條第1項所稱之公印，係指由政府依印信條例製
    發之印信，用以表示公署或公務員之資格，即俗稱之大印及
    小官章而言；包括國璽、印、關防、職章等，尚與公務機關
    所使用之簽字章、條戳、職官章、騎縫章、收文登記章及公
    務員所使用普通印章有所區別。本案被告所偽造之職官章，
    僅供各級撰擬簽稿及批示、核判蓋用以代簽名，尚非領有印
    或關防之機關、學校、部隊主官使用之「職章」，即非印信
    條例所規定之印信，自非刑法上所稱之公印，僅屬普通印章
    ，先予敘明。
  ㈣次按簽呈為幕僚處理公務時運用文字表達意見之文件，作用
    在使主官瞭解案情，作為裁決之依據，簽呈擬妥後，應按其
    性質，遞送主管人員核決。批簽時除另有指示者外，一律用
    「如擬」、「閱」或「可」，且核稿長官對簽稿有刪改、添
    註及發回重辦之權。故簽呈雖係承辦人員於處理時有權製作
    之公文書，惟簽呈層轉及核決，均非承辦人員所得為之，倘
    承辦人員假冒簽呈之審稿、核判權責長官名義，虛偽審查、
    批核，其審稿、批核內容已屬於虛構，就整體而言，足使他
    人誤信該簽呈業經權責長官審查、核判，足以生損害於權責
    長官對於公文審稿、核判權及該管機關單位對於公文管理之
    正確性，自應成立偽造公文書罪。
  ㈤是核被告所為，係犯陸海空軍刑法第76條第1項第4款、刑法
    第134條前段、第216條、第211條之公務員假借職務上之機
    會，故意行使偽造公文書罪。起訴書論罪法條雖漏載刑法第
    134條前段，然此部分業已於犯罪事實敘及，並與起訴部分
    有裁判上一罪之關係，為起訴效力所及，且經法院當庭諭知
    此部分所涉罪名，無礙被告防禦權之行使，爰變更起訴法條
    併予審理。被告利用不知情之店員偽刻職官章2個，為偽造
    印章之間接正犯。又被告偽造「五六四旅旅長甲○○」、「
    五六四旅旅士官長乙○○」之職官章並蓋用以偽造印文，均
    為偽造公文書之階段行為，而偽造公文書之低度行為復為行
    使之高度行為所吸收，均不另論罪。
  ㈥爰以行為人之責任為基礎，審酌被告自98年入伍後，逐級晉
    陞至上士（憲卷第39頁），卻未能恪遵法令、依法行政，因
    未能掌握簽辦公文之時效，為圖方便，而行使偽造公文書，
    足生損害於被害人甲○○、乙○○、吳秉蒨等人及軍中公文
    管理之正確性，所為實不可取；惟念被告始終坦承犯行，犯
    後態度良好；兼衡其犯罪之手段，暨其審理中自述高中畢業
    之教育程度、待業中、未婚需撫養62歲父親之家庭經濟狀況
    等一切情狀，量處如主文所示之刑。
四、被告未曾因故意犯罪受有期徒刑以上刑之宣告，有臺灣高等
    法院被告前案紀錄表在卷可憑，其因一時失慮致罹刑典，然
    於犯罪後已坦認犯行，堪認被告已有悔意；且被告自陳因犯
    本案，業經自行申請退伍，有本院審判筆錄在卷可參，已付
    出相當之代價，信無再犯之虞。本院因認其所受宣告之刑以
    暫不執行為適當，爰依刑法74條第1項第1款規定宣告緩刑2
    年。又為加強被告之法治觀念，使被告於緩刑期內能深知警
    惕，避免再度犯罪，爰依刑法第74條第2項第5、8款之規定
    ，命被告應於主文所示期間內參加法治教育2場次。另被告
    應於主文所示期間內，分別向執行檢察官指定之政府機關、
    政府機構、行政法人、社區或其他符合公益目的之機構或團
    體，提供42小時之義務勞務，同時諭知被告於緩刑期間內付
    保護管束，以觀後效。又倘被告於本案緩刑期間，違反上開
    所定負擔情節重大，足認原宣告之緩刑難收其預期效果，而
    有執行刑罰之必要，依刑法第75條之1第1項第4款之規定，
    得撤銷其緩刑之宣告，併此敘明。
五、沒收部分:
    經查，扣案偽刻之「五六四旅旅長甲○○」、「五六四旅旅
    士官長乙○○」之職官章各1枚，業據被告供述在卷，為偽
    造之印章，應依刑法第219條規定宣告沒收。至被告偽造之
    「109年獎勵案簽呈」已於當日翻拍完後碎銷乙節，有被告
    歷次陳述、陸軍五六四旅案件調查報告書在卷可憑（見憲卷
    第41頁），足認該簽呈業已滅失，爰不予宣告沒收；另該簽
    呈上之「五六四旅旅長甲○○」、「五六四旅旅士官長乙○○」之印文各1枚，亦因該簽呈滅失而一同失其存在，自亦
    無從依刑法第219條為沒收之宣告，爰亦不予宣告沒收，附
    此敘明。
據上論斷，應依軍事審判法第1 條第2 項第1 款、刑事訴訟法第
273 條之1 第1 項、第299 條第1 項前段，判決如主文。
本案經檢察官陳志銘提起公訴，經檢察官李門騫到庭執行職務。
中    華    民    國    111    年    1    月    26    日
                  刑事第四庭    法  官  簡祥紋
以上正本證明與原本無異。
如不服本判決應於收受判決後 20 日內向本院提出上訴書狀，並
應敘述具體理由。其未敘述上訴理由者，應於上訴期間屆滿後
20 日內向本院補提理由書 (均須按他造當事人之人數附繕本)「
切勿逕送上級法院」。
中    華    民    國    111    年    1    月    26    日
                                書記官  陳佳彬 
附錄本案所犯法條全文
陸海空軍刑法第76條第1項第4款
現役軍人犯刑法下列之罪者，除本法另有規定外，依各該規定處
罰：
一、外患罪章第 109 條至第 112 條之罪。
二、瀆職罪章。
三、故意犯公共危險罪章第 173 條至第 177 條、第 185 條之
    1、第 185 條之 2、第 185 條之 4、第 190 條之 1 或第
    191 條之 1 之罪。
四、偽造文書印文罪章關於公文書、公印文之罪。
五、殺人罪章。
六、傷害罪章第 277 條第 2 項、第 278 條第 2 項之罪。
七、妨害性自主罪章。
八、在營區、艦艇或其他軍事處所、建築物所犯之竊盜罪。
九、搶奪強盜及海盜罪章。
十、恐嚇及擄人勒贖罪章。
前項各罪，特別法另有規定者，從其規定。
戰時犯前二項之罪者，得加重其刑至二分之一。
中華民國刑法第134條
公務員假借職務上之權力、機會或方法，以故意犯本章以外各罪
者，加重其刑至二分之一。但因公務員之身分已特別規定其刑者
，不在此限。
中華民國刑法第216條
行使第 210 條至第 215 條之文書者，依偽造、變造文書或登載
不實事項或使登載不實事項之規定處斷。
中華民國刑法第211條
偽造、變造公文書，足以生損害於公眾或他人者，處 1 年以上
7 年以下有期徒刑。